---
title: "Transformer des données dans R avec **dplyr**"
author: "Fousseynou Bah"
date: "`r format(Sys.time(), '%d-%b-%Y')`"
output:
  beamer_presentation:
    latex_engine: xelatex
    theme: CambridgeUS
    toc: yes
header-includes:  
#  \institute[~]{~}
#urlcolor: blue
---

```{r setup, include=FALSE}
knitr::opts_chunk$set(warning=FALSE, message=FALSE, echo = FALSE) # , dev = "cairo_pdf"
#sansfont: Aller Light

######################################################################################################
### TIME ZONE
######################################################################################################
Sys.setenv(TZ="Africa/Bamako") # vérifer


##########################################################################
########################################/// PACKAGES ///
##########################################################################
# Packages (s'assurer que ces packages sont installés avant l'ex?cution du code)
library(readr)
library(dplyr)
library(tidyr)
```

# Introduction

## Objectif de ce chapitre

Le *data scientist* a très rarement les données structurées dans la forme qui lui convient.
Il lui revient de les mettres dans cette forme.
De ce fait, il lui est indispensable de savoir manipuler les données.
Il s'agit de la maîtrise d'une série de tâches parmi lesquelles nous pouvons citer:

- la simple sélection d'un sous-ensemble à l'intérieur d'un large groupe ;

- la sélection d'un nombre déterminé de variables (attributs) ;

- la combinaison d'informations conservées dans différentes `data frame`;

- la suppresion et la création variables;

- la réorganisation des données à l'intérieur d'un `data frame`.

Dans cette présentation, nous allons voir quelques techniques de manipulation de données avec le package **dplyr**.


## A propos de **dplyr**

Le package [**dplyr**](https://dplyr.tidyverse.org/) est un package crééé par [Hadley Wickham](http://hadley.nz/).
Il fait partie de l'écosystème [**tidyverse**](https://www.tidyverse.org/) qui est un ensemble de packages conçus pour la *data science* et partageant tous les mêmes philoshophie, grammaire et structure.
Nous allons, avec l'exploration des packages du **tidyverse**, comprendre l'importance de cette grammaire.
Elle traduit la volonté des auteurs de condenser dans le nom des fonctions l'idée de la tâche que celles-ci exécutent.
Dans **dplyr**, les fonctions majeures sont des verbes (comme nous allons le voir).

Alors, qu'est-ce que **dplyr** fait?
Voici une simple analogie.
Si les données constituent un tissu, nous pouvons voir **dplyr** comme à la fois la paire de ciseaux pour en faire la coupe, et l'aiguille et le fil pour le coudre.
Pour le prouver, il suffit de regarder le [logo](https://github.com/tidyverse/dplyr/blob/master/pkgdown/favicon/apple-touch-icon-120x120.png) associé au package.

## Installer **dplyr**

```{r, echo=FALSE}
knitr::asis_output("\\tiny")
```

```{r, echo=TRUE, eval=FALSE}
# Installer tidyverse
install.packages("tidyverse")
# ou dplyr tout seul, sa version stable depuis CRAN
install.packages("dplyr")
# ou installer la version en développement
# au cas où devtools n'est pas installé
install.packages("devtools") 
# ensuite
devtools::install_github("tidyverse/dplyr")
# Une fois l'installation effectuée,
# charger le package.
library(dplyr)
```

```{r, echo=FALSE}
knitr::asis_output("\\normalsize")
```


## Données

Les données utilisées sont accessibles à partir de [cette adresse](https://raw.githubusercontent.com/fousseynoubah/dswr_slides/master/5_Transformer_Donnees_dans_R_avec_dplyr/data/adm3_pop_2009.csv).

```{r, echo=c(-1, -12)}
knitr::asis_output("\\tiny")
# Données
source_donnees <- paste0("https://raw.githubusercontent.com/fousseynoubah/dswr_slides/master/",
                         "5_Transformer_Donnees_dans_R_avec_dplyr/data/adm3_pop_2009.csv")
# Chargement du package "readr"
library(readr)
# Importation des données
adm3_pop_2009 <- read_csv(source_donnees)
# Classe
class(adm3_pop_2009)
# Aperçu
glimpse(adm3_pop_2009)
knitr::asis_output("\\normalsize")
```


# Selection et/ou exclusion de variables: `select`

## Aperçu des données

Il arrive souvent que l'on veuille sélectionner certaines variables d'un jeu de données.
Dans notre cas, supposons que nous sommes seulement intéressés par les chiffres.
Il s'agit des colonnes: `homme` et `femme`.

Rappelons notre jeu de données.
```{r, echo=c(-1, -8), warning=FALSE, message=FALSE}
knitr::asis_output("\\tiny")
# Chargement du package "readr"
library(readr)
# Importation des données
adm3_pop_2009 <- read_csv(source_donnees)
# Impression
adm3_pop_2009
knitr::asis_output("\\normalsize")
```

## Sélection simple avec `R-base`

```{r,echo=c(-1, -5), warning=FALSE}
knitr::asis_output("\\tiny")
adm3_pop_2009[ , c("homme", "femme")]
# ou
subset(x = adm3_pop_2009, select = c(homme, femme))
knitr::asis_output("\\normalsize")
```

## Sélection simple avec `select`

```{r,echo=c(-1, -3), warning=FALSE}
knitr::asis_output("\\tiny")
select(adm3_pop_2009, homme, femme)
```

- Simplicité par rapport aux solution de R-base

- Pas besoin de `" "` comme avec mes crochets

- Pas besoin de préciser le nombre d'observation à imprimer

- Affichage optimisées quand l'entrant un `tibble`: fonction `R-base` ou fonction **tidyverse**

- Quand l'entrant n'est pas un `tibble`, affichage optimisé par les fonctions **tidyverse**, mais pas par les fonctions R-base


```{r, echo=FALSE}
knitr::asis_output("\\normalsize")
```

## L'opérateur `%>%`

```{r,echo=c(-1, -3), warning=FALSE}
knitr::asis_output("\\tiny")
adm3_pop_2009 %>% 
  select(homme, femme)
```

- Verbalisation de l'idée de la chaîne

- Omission de l'argument de l'intrant (jeu de données) car déjà pris en charge

```{r, echo=FALSE}
knitr::asis_output("\\normalsize")
```

## Sélection groupée: avec `R-base`

```{r, echo=FALSE}
knitr::asis_output("\\tiny")
```

Un autre avantage de `select` est de permettre la sélection de plusieurs variables à travers leur communalité.
Dans notre jeu, nous avons trois variables qui portent toutes le terme `admin` comme préfixe.
Plutôt que de les sélectionner une à une nous pouvons les appeler toutes ensembles.
Regardons avec R-base.

```{r, echo=TRUE}
names_df <- names(adm3_pop_2009)
select_df <- startsWith(x = names_df, prefix = "adm")
adm3_pop_2009[, select_df]
```

```{r, echo=FALSE}
knitr::asis_output("\\normalsize")
```

## Sélection groupée: avec `select`

```{r, echo=FALSE}
knitr::asis_output("\\tiny")
```

```{r, echo=TRUE}
adm3_pop_2009 %>% 
  select(starts_with("adm"))
```

- Voir aussi avec les fonctions: `ends_with`, `contains`, `matches()`, `num_range()`, `one_of()`, `everything()`, etc.

```{r, echo=FALSE}
knitr::asis_output("\\normalsize")
```


## Index et noms: avec `R-base` (1)

```{r, echo=FALSE}
knitr::asis_output("\\tiny")
```

La sélection peut aussi se faire sur la base de l'index des colonnes, c'est-à-dire leur position.
Sélectionnons de la deuxième à la cinquième colonne.

```{r, echo=TRUE}
adm3_pop_2009[, c(2:5)]
```

```{r, echo=FALSE}
knitr::asis_output("\\normalsize")
```


## Index et noms: avec `select` (1)

```{r, echo=FALSE}
knitr::asis_output("\\tiny")
```

```{r, echo=TRUE}
adm3_pop_2009 %>% 
  select(2:5)
```

```{r, echo=FALSE}
knitr::asis_output("\\normalsize")
```


## Index et noms: avec `R-base` (2)

```{r, echo=FALSE}
knitr::asis_output("\\tiny")
```

La même chose peut se faire avec le nom des variables.

```{r, echo=TRUE}
adm3_pop_2009[, c("admin0_nom", "admin1_nom", "admin2_nom", "admin3_nom")]
```

```{r, echo=FALSE}
knitr::asis_output("\\normalsize")
```


## Index et noms: avec `select` (2)

```{r, echo=FALSE}
knitr::asis_output("\\tiny")
```

```{r, echo=TRUE}
adm3_pop_2009 %>% 
  select(admin0_nom, admin1_nom, admin2_nom, admin3_nom)
```

```{r, echo=FALSE}
knitr::asis_output("\\normalsize")
```

## Exclusion: avec `R-base`

```{r, echo=FALSE}
knitr::asis_output("\\tiny")
```

Comme avec R-base, la sélection peut aussi se faire sur la base de l'exclusion.
Imaginez que l'on souhaite exclure les quatre premières variables.

```{r, echo=TRUE}
adm3_pop_2009[, -c(1:4)]
```


```{r, echo=FALSE}
knitr::asis_output("\\normalsize")
```


## Exclusion: avec `select`

```{r, echo=FALSE}
knitr::asis_output("\\tiny")
```

```{r, echo=TRUE}
adm3_pop_2009 %>% 
  select(-c(1:4))
```

```{r, echo=FALSE}
knitr::asis_output("\\normalsize")
```


## Renommer des variables: avec `R-base`

```{r, echo=FALSE}
knitr::asis_output("\\tiny")
```

**dplyr** compte une fonction `rename` qui permet de renommer les variables.
Prise indépendemment, elle agit comme `select`.
Supposons que nous voulions changer les noms de variables en majuscules.

```{r, echo=TRUE}
# Sauvegarde des données dans un nouveau data frame
pop_df <- adm3_pop_2009[ , c("homme", "femme")]
# Voir les noms
names(pop_df)
# Changer les noms
names(pop_df) <- c("HOMME", "FEMME")
# Vérification
names(pop_df)
```

```{r, echo=FALSE}
knitr::asis_output("\\normalsize")
```


## Renommer des variables: avec `select` (1)

```{r, echo=FALSE}
knitr::asis_output("\\tiny")
```

```{r, echo=TRUE}
# Jeu de données de départ
adm3_pop_2009 %>% 
  # Sélection des variables d'intérêt
  select(homme, femme) %>% 
  # Modification des noms de variables
  rename(HOMME = homme, FEMME = femme)
```


```{r, echo=FALSE}
knitr::asis_output("\\normalsize")
```


## Renommer des variables: avec `select` (2)

```{r, echo=FALSE}
knitr::asis_output("\\tiny")
```

Nous voyons qu'une telle opération qu'avec R-base requiert la création d'un objet intermédiaire tandis qu'avec **dplyr** elle s'insère tout simplement dans la séquence.
Mais `select` peut elle-même prendre en charge la tâche de changement de noms.

```{r, echo=TRUE}
# Jeu de données de départ
adm3_pop_2009 %>% 
  # Sélection des variables d'intérêt et changement de noms
  select(HOMME = homme, FEMME = femme)
```

L'on indique le nouveau nom suivi du signe `=` et ensuite le nouveau nom. 

```{r, echo=FALSE}
knitr::asis_output("\\normalsize")
```

# Création et/ou suppression de variables: `mutate`

## Création de variable: avec `R-base` (1)

```{r, echo=FALSE}
knitr::asis_output("\\tiny")
```

La sélection et la suppression de variables peuvent s'inscrire dans le cadre d'une stratégie d'exploration plus large qui peut elle-même impliquer la création de nouvelles variables.

Explorons la supériorité numérique entre hommes et femmes.
Supposons que nous souhaitions:

- sélectionner les populations pour les hommes et les femmes pour chaque commune;

- calculer un ratio `femme`/`homme` pour chaque commune.

```{r, echo=TRUE}
# Sélection des variables d'intérêt
pop_df <- adm3_pop_2009[ , c("admin3_nom", "homme", "femme")]
# Création d'une nouvelle variable
pop_df$ratio <- pop_df$femme / pop_df$homme
# Aperçu
pop_df
```


```{r, echo=FALSE}
knitr::asis_output("\\normalsize")
```


## Création de variable: avec `mutate` (1)

```{r, echo=FALSE}
knitr::asis_output("\\tiny")
```

```{r, echo=TRUE}
# Jeu de données de départ
adm3_pop_2009 %>% 
  # Sélection des variables d'intérêt
  select(admin3_nom, homme, femme) %>% 
  # Création d'une nouvelle variable
  mutate(ratio = femme/homme)
```

Le résultat est le même, mais le gain avec **dplyr** est visible.
Le séquençage rend la lecture du code facile.
Il évite aussi la création d'un objet intermédiaire, comme ce fut le cas de `pop_df` avec R-base.

```{r, echo=FALSE}
knitr::asis_output("\\normalsize")
```


## Création de variable: avec `R-base` (2)

```{r, echo=FALSE}
knitr::asis_output("\\tiny")
```

Dans le cas précédent, la variable était numérique.
Elle peut aussi prendre la forme catégorielle.
Considérons par exemple des intervalles de population qu'on souhaiterait créer pour séparer les communes en catégories.
Nous allons d'abord faire la somme des deux groupes, hommes et femmes, et ensuite créer la variable catégorielle.

```{r, echo=TRUE}
# Sélection des variables d'intérêt
pop_df <- adm3_pop_2009[ , c("admin3_nom", "homme", "femme")]
# Création d'une nouvelle variable: numérique
pop_df$total <- pop_df$femme + pop_df$homme
# Création d'une nouvelle variable: catégorielle
pop_df$pop_cat <- ifelse(pop_df$total < 10000, "<10000", ">=10000")
# Aperçu
pop_df
```

```{r, echo=FALSE}
knitr::asis_output("\\normalsize")
```


## Création de variable: avec `mutate` (2)

```{r, echo=FALSE}
knitr::asis_output("\\tiny")
```

```{r, echo=TRUE}
# Jeu de données de départ
adm3_pop_2009 %>% 
  # Sélection des variables d'intérêt
  select(admin3_nom, homme, femme) %>% 
  # Création d'une nouvelle variable: numérique
  mutate(total = homme + femme) %>%
  # Création d'une nouvelle variable: catégorielle
  mutate(pop_cat = ifelse(total < 10000, "<10000", ">=10000"))

```

```{r, echo=FALSE}
knitr::asis_output("\\normalsize")
```


## Création de variable: avec `mutate` (3)

```{r, echo=FALSE}
knitr::asis_output("\\tiny")
```

A l'instar de `select` qui accepte la liste de toutes les variables à sélection, `mutate` aussi peut, avec un seul appel, exécuter plusieurs opérations de création de variables.

```{r, echo=TRUE}
# Jeu de données de départ
adm3_pop_2009 %>% 
  # Sélection des variables d'intérêt
  select(admin3_nom, homme, femme) %>% 
  # Création de deux nouvelles variables: numérique et catégorielle
  mutate(total = homme + femme,
         pop_cat = ifelse(total < 10000, "<10000", ">=10000"))
```

```{r, echo=FALSE}
knitr::asis_output("\\normalsize")
```


## Suppression de variables: avec `mutate`

```{r, echo=FALSE}
knitr::asis_output("\\tiny")
```

Comme dans R-base, l'on supprime une variable en lui affectant la valeur `NULL`.

```{r, echo=TRUE}
  # Jeu de données de départ
adm3_pop_2009 %>% 
  # Sélection des variables d'intérêt
  select(admin3_nom, homme, femme) %>% 
  mutate(
    # Création de deux nouvelles variables: numérique et catégorielle
    total = homme + femme, 
    pop_cat = ifelse(total < 10000, "<10000", ">=10000"),
    # Suppression de variables
    homme = NULL,
    femme = NULL
    )
```

```{r, echo=FALSE}
knitr::asis_output("\\normalsize")
```


## Ne garder que le résultat: avec `R-base`

```{r, echo=FALSE}
knitr::asis_output("\\tiny")
```

Une variante de la fonction `mutate` est la fonction `transmute` qui a la particularité de ne garder que les résultats issus des tâches qui lui ont été confiées.
Elle présente certes une approche radicale par rapport à une suppression sélective des variables, mais elle est très commode pour celui que n'est intéréssé que par les résultats.
Elle se distingue ainsi de `mutate` qui, quant à elle, préserve les variables préexistantes à l'opération de création de nouvelles colonnes

Reprenons le dernier exemple.

```{r, echo=TRUE}
# Sélection des variables d'intérêt
pop_df <- adm3_pop_2009[ , c("admin3_nom", "homme", "femme")]
# Création d'une nouvelle variable: numérique
pop_df$total <- pop_df$femme + pop_df$homme
# Création d'une nouvelle variable: catégorielle
pop_df$pop_cat <- ifelse(pop_df$total < 10000, "<10000", ">=10000")
# Suppression de variables
pop_df$admin3_nom <- NULL
pop_df$homme <- NULL
pop_df$femme <- NULL
# Alternative: sélection des variables créées
# Aperçu
pop_df
```

```{r, echo=FALSE}
knitr::asis_output("\\normalsize")
```


## Ne garder que le résultat: avec `mutate`

```{r, echo=FALSE}
knitr::asis_output("\\tiny")
```

```{r, echo=TRUE}
# Jeu de données de départ
adm3_pop_2009 %>% 
  # Sélection des variables d'intérêt
  select(admin3_nom, homme, femme) %>% 
  # Création de deux nouvelles variables: numérique et catégorielle
  transmute(total = homme + femme, 
            pop_cat = ifelse(total < 10000, "<10000", ">=10000"))
```

Comme résultat, nous avons les deux nouvelles colonnes.
Toutes les autres ont été omises.
Toutefois, le nombre d'observations n'a pas varié.

```{r, echo=FALSE}
knitr::asis_output("\\normalsize")
```


# Sélection d'observations: `filter`


## Avant de commencer

```{r, echo=FALSE}
knitr::asis_output("\\tiny")
```

Regardons à nouveau notre jeu de données.

```{r, echo=TRUE}
print(adm3_pop_2009)
```

Nous avons 703 observations, donc 703 communes.
Regardons les plus grandes en matière de population.
Disons, celles qui sont au dessus du seuil de 100000 habitants.

```{r, echo=FALSE}
knitr::asis_output("\\normalsize")
```


## Sur la base de critères numériques: avec `R-base` (1)

```{r, echo=FALSE}
knitr::asis_output("\\tiny")
```

```{r, echo=TRUE}
# Sélection des variables d'intérêt
pop_df <- adm3_pop_2009[ , c("admin3_nom", "homme", "femme")]
# Création d'une nouvelle variable: numérique
pop_df$total <- pop_df$femme + pop_df$homme
# Critère de sélection: valeurs logiques (TRUE/FALSE)
pop_100000_plus <- pop_df$total > 100000
# Mise en oeuvre de la sélection
pop_df[pop_100000_plus, ]
```

```{r, echo=FALSE}
knitr::asis_output("\\normalsize")
```


## Sur la base de critères numériques: avec `filter` (1)

```{r, echo=FALSE}
knitr::asis_output("\\tiny")
```

```{r, echo=TRUE}
# Jeu de données de départ
adm3_pop_2009 %>% 
  # Sélection des variables d'intérêt
  select(admin3_nom, homme, femme) %>% 
  # Création d'une nouvelle variable
  mutate(total = homme + femme) %>% 
  # Sélection d'observations d'intérêt
  filter(total > 100000)
```

Là aussi, nous voyons que la séquence est plus économe en écriture.

```{r, echo=FALSE}
knitr::asis_output("\\normalsize")
```


## Sur la base de critères numériques: avec `R-base` (2)

```{r, echo=FALSE}
knitr::asis_output("\\tiny")
```

Il arrive souvent aussi que la sélection porte sur un interval ou une région.
Dans ce genre de cas, **dplyr** a des fonctions spécialisées comme `between` ou `near`.
Si l'on cherche les communes dont la population est comprise entre 50000 et 60000.

```{r, echo=TRUE}
# Sélection des variables d'intérêt
pop_df <- adm3_pop_2009[ , c("admin3_nom", "homme", "femme")]
# Création d'une nouvelle variable: numérique
pop_df$total <- pop_df$femme + pop_df$homme
# Critère de sélection: valeurs logiques (TRUE/FALSE)
pop_50k_60k <- pop_df$total >= 50000 & pop_df$total <= 60000
# Mise en oeuvre de la sélection
pop_df[pop_50k_60k, ]
```

```{r, echo=FALSE}
knitr::asis_output("\\normalsize")
```


## Sur la base de critères numériques: avec `filter` (2)

```{r, echo=FALSE}
knitr::asis_output("\\tiny")
```

```{r, echo=TRUE}
# Jeu de données de départ
adm3_pop_2009 %>% 
  # Sélection des variables d'intérêt
  select(admin3_nom, homme, femme) %>% 
  # Création d'une nouvelle variable
  mutate(total = homme + femme) %>% 
  # Sélection d'observations d'intérêt
  filter(between(x = total, left = 50000, right = 60000))
```

```{r, echo=FALSE}
knitr::asis_output("\\normalsize")
```


## Sur la base de critères numériques: avec `R-base` (3)

```{r, echo=FALSE}
knitr::asis_output("\\tiny")
```

Et pour les communes autour de 50000 habitants.
Disons que nous prendrons en compte les communes dans les valeurs environnantes et ce jusqu'au 2500 personnes.

```{r, echo=TRUE}
# Sélection des variables d'intérêt
pop_df <- adm3_pop_2009[ , c("admin3_nom", "homme", "femme")]
# Création d'une nouvelle variable: numérique
pop_df$total <- pop_df$femme + pop_df$homme
# Critère de sélection: valeurs logiques (TRUE/FALSE)
pop_50k_tol2500 <- pop_df$total >= 50000 - 2500 & pop_df$total <= 50000 + 2500
# Mise en oeuvre de la sélection
pop_df[pop_50k_tol2500, ]
```

```{r, echo=FALSE}
knitr::asis_output("\\normalsize")
```


## Sur la base de critères numériques: avec `filter` (3)

```{r, echo=FALSE}
knitr::asis_output("\\tiny")
```

```{r, echo=TRUE}
# Jeu de données de départ
adm3_pop_2009 %>% 
  # Sélection des variables d'intérêt
  select(admin3_nom, homme, femme) %>% 
  # Création d'une nouvelle variable
  mutate(total = homme + femme) %>% 
  # Sélection d'observations d'intérêt
  filter(near(x = total, y = 50000, tol = 2500))
```

```{r, echo=FALSE}
knitr::asis_output("\\normalsize")
```


## Sur la base de critères catégoriels: avec `R-base`

```{r, echo=FALSE}
knitr::asis_output("\\tiny")
```

La sélection peut aussi porter sur des variables en caractères ou catégorielles.
Supposons que nous souhaitons connaître la population d'une commune dont nous avons le nom: *Bambara Maoudé*.

```{r, echo=TRUE}
# Sélection des variables d'intérêt
pop_df <- adm3_pop_2009[ , c("admin3_nom", "homme", "femme")]
# Création d'une nouvelle variable: numérique
pop_df$total <- pop_df$femme + pop_df$homme
# Critère de sélection: valeurs logiques (TRUE/FALSE)
bambara_maoude <- pop_df$admin3_nom == "Bambara Maoude"
# Mise en oeuvre de la sélection
pop_df[bambara_maoude, ]
```

```{r, echo=FALSE}
knitr::asis_output("\\normalsize")
```


## Sur la base de critères catégoriels: avec `mutate`

```{r, echo=FALSE}
knitr::asis_output("\\tiny")
```

```{r, echo=TRUE}
# Jeu de données de départ
adm3_pop_2009 %>% 
  # Sélection des variables d'intérêt
  select(admin3_nom, homme, femme) %>% 
  # Création d'une nouvelle variable
  mutate(total = homme + femme) %>% 
  # Sélection d'observations d'intérêt
  filter(admin3_nom == "Bambara Maoude")
```

Moins de lignes! Même résultat!

```{r, echo=FALSE}
knitr::asis_output("\\normalsize")
```


## Sur la base d'expressions régulières: avec `R-base` (1)

```{r, echo=FALSE}
knitr::asis_output("\\tiny")
```

Comme avec `select`, les fonctions relatives aux préfixes et suffixes (et similaires) peuvent être mobilisées dans `filter` aussi.
Suppossons que l'on veuille connaître la population de toutes les communes dont le nom se termine par *dougou*.

```{r, echo=TRUE}
# Sélection des variables d'intérêt
pop_df <- adm3_pop_2009[ , c("admin3_nom", "homme", "femme")]
# Création d'une nouvelle variable: numérique
pop_df$total <- pop_df$femme + pop_df$homme
# Sélection des communes répondant au critère
select_df <- endsWith(x = pop_df$admin3_nom, suffix = "dougou")
# Mise en oeuvre de la sélection
pop_df[select_df, ]
```

```{r, echo=FALSE}
knitr::asis_output("\\normalsize")
```


## Sur la base d'expressions régulières: avec `filter` (1)

```{r, echo=FALSE}
knitr::asis_output("\\tiny")
```

```{r, echo=TRUE}
# Jeu de données de départ
adm3_pop_2009 %>% 
  # Sélection des variables d'intérêt
  select(admin3_nom, homme, femme) %>% 
  # Création d'une nouvelle variable
  mutate(total = homme + femme) %>% 
  # Sélection d'observations d'intérêt
  filter(endsWith(x = admin3_nom, suffix = "dougou"))
```

La fonction `filter` épouse aussi bien les fonctions spécifiques aux expressions régulières dans R-base - comme dans l'exemple précédent - que celles présentes dans les packages dédiés du **tidyverse**.

```{r, echo=FALSE}
knitr::asis_output("\\normalsize")
```


## Sur la base d'expressions régulières: avec `R-base` (2)

```{r, echo=FALSE}
knitr::asis_output("\\tiny")
```

Les fonctions de **stringr** peuvent s'avérer très commode dans la sélection d'observations.
Considérons les observations pour les communes qui ont la lettre *z* dans leur nom.

```{r, echo=TRUE}
# Sélection des variables d'intérêt
pop_df <- adm3_pop_2009[ , c("admin3_nom", "homme", "femme")]
# Création d'une nouvelle variable: numérique
pop_df$total <- pop_df$femme + pop_df$homme
# Sélection des communes répondant au critère
detect_z <- grepl(pattern = "z", x = tolower(pop_df$admin3_nom))
# Mise en oeuvre de la sélection
pop_df[detect_z, ]
```

```{r, echo=FALSE}
knitr::asis_output("\\normalsize")
```


## Sur la base d'expressions régulières: avec `filter` (2)

```{r, echo=FALSE}
knitr::asis_output("\\tiny")
```

```{r, echo=TRUE}
# Chargement du package stringr
library(stringr)
# Jeu de données de départ
adm3_pop_2009 %>% 
  # Sélection des variables d'intérêt
  select(admin3_nom, homme, femme) %>% 
  # Création d'une nouvelle variable
  mutate(total = homme + femme) %>% 
  # Sélection d'observations d'intérêt
  filter(str_detect(string = tolower(admin3_nom), pattern = "z"))
```

```{r, echo=FALSE}
knitr::asis_output("\\normalsize")
```


## Sur la base d'index: avec `R-base`

```{r, echo=FALSE}
knitr::asis_output("\\tiny")
```

Comme nous l'avons vu pour les variables, avec les observations aussi, la sélection peut se faire à partir de l'index.
Chercons à afficher les observations pour les 10 premières observations impaires.

```{r, echo=TRUE}
# Sélection des variables d'intérêt
pop_df <- adm3_pop_2009[ , c("admin3_nom", "homme", "femme")]
# Création d'une nouvelle variable: numérique
pop_df$total <- pop_df$femme + pop_df$homme
# Mise en oeuvre de la sélection
pop_df[seq(from = 1, to = 19, by = 2), ]
```

```{r, echo=FALSE}
knitr::asis_output("\\normalsize")
```


## Sur la base d'index: avec `filter`

```{r, echo=FALSE}
knitr::asis_output("\\tiny")
```

```{r, echo=TRUE}
# Jeu de données de départ
adm3_pop_2009 %>% 
  # Sélection des variables d'intérêt
  select(admin3_nom, homme, femme) %>% 
  # Création d'une nouvelle variable
  mutate(total = homme + femme) %>% 
  # Sélection d'observations d'intérêt
  filter(row_number() %in% seq(from = 1, to = 19, by = 2))
```

```{r, echo=FALSE}
knitr::asis_output("\\normalsize")
```


## Filtres multiples: avec `R-base`

```{r, echo=FALSE}
knitr::asis_output("\\tiny")
```

en matière de sélections d'observations, il y a plusieurs façons de combiner des critères.
On peut :

- les ajouter avec le signe `&`; 

- les présenter comme des alternatives avec le signe `|`; ou 

- opérer avec une logique de négation avec le signe `!`.

Ces principes sont aussi bien valides avec `R-base` que **dplyr**.

Supposons que nous voulons connaître les communes de plus de 100000 où il y a plus de femmes que d'hommes.
Ici, les deux critères s'accumulent.

```{r, echo=TRUE}
# Sélection des variables d'intérêt
pop_df <- adm3_pop_2009[ , c("admin3_nom", "homme", "femme")]
# Création d'une nouvelle variable: numérique
pop_df$total <- pop_df$femme + pop_df$homme
# Critère de sélection (1): valeurs logiques (TRUE/FALSE)
pop_100000_plus <- pop_df$total > 100000
# Critère de sélection (1): valeurs logiques (TRUE/FALSE)
femmes_sup_hommes <- pop_df$femme > pop_df$homme
# Mise en oeuvre de la sélection
pop_df[pop_100000_plus & femmes_sup_hommes, ]
```

```{r, echo=FALSE}
knitr::asis_output("\\normalsize")
```


## Filtres multiples: avec `filter`

```{r, echo=FALSE}
knitr::asis_output("\\tiny")
```

```{r, echo=TRUE}
# Jeu de données de départ
adm3_pop_2009 %>% 
  # Sélection des variables d'intérêt
  select(admin3_nom, homme, femme) %>% 
  # Création d'une nouvelle variable
  mutate(total = homme + femme) %>% 
  # Sélection d'observations d'intérêt
  filter(
    # Critère 1: population > 100000
    total > 100000, 
    # Critère 2: femme > homme
    femme > homme
    )
```

```{r, echo=FALSE}
knitr::asis_output("\\normalsize")
```


# Tri d'observations: `arrange`


## Triage: avec `R-base`

```{r, echo=FALSE}
knitr::asis_output("\\tiny")
```

Souvent, il arrive qu'à la suite d'opérations de sélections (aussi bien de variables que de colonnes) que l'on souhaite ordonner les résultats selon un ordre bien précis.
Ceci peut servir souvent en matière d'affichage ou même servir de base pour des sélections.

Considérons qu'après avoir filtré pour ne garder que les communes qui ont plus de 100000 habitants et plus de femmes que d'hommes, que nous souhaitions ordonner la population.

```{r, echo=TRUE}
# Sélection des variables d'intérêt
pop_df <- adm3_pop_2009[ , c("admin3_nom", "homme", "femme")]
# Création d'une nouvelle variable: numérique
pop_df$total <- pop_df$femme + pop_df$homme
# Critère de sélection (1): valeurs logiques (TRUE/FALSE)
pop_100000_plus <- pop_df$total > 100000
# Critère de sélection (1): valeurs logiques (TRUE/FALSE)
femmes_sup_hommes <- pop_df$femme > pop_df$homme
# Mise en oeuvre de la sélection
pop_df_filtre <- pop_df[pop_100000_plus | femmes_sup_hommes, ]
# Tri: ordre croissant
pop_decroissant <- order(pop_df_filtre$total)
# Mise en oeuvre du tri
pop_df_filtre[pop_decroissant, ]
# Tri: ordre décroissant
pop_decroissant <- order(pop_df_filtre$total, decreasing = TRUE)
# Mise en oeuvre du tri
pop_df_filtre[pop_decroissant, ]
```

```{r, echo=FALSE}
knitr::asis_output("\\normalsize")
```


## Triage: avec `arrange` (1)

```{r, echo=FALSE}
knitr::asis_output("\\tiny")
```

```{r, echo=TRUE}
# Jeu de données de départ
adm3_pop_2009 %>% 
  # Sélection des variables d'intérêt
  select(admin3_nom, homme, femme) %>% 
  # Création d'une nouvelle variable
  mutate(total = homme + femme) %>% 
  # Sélection d'observations d'intérêt
  filter(
    # Critère 1: population > 100000
    total > 100000 |
    # Critère 2: femme > homme
    femme > homme
    ) %>% 
  # Tri: ordre décroissant
  arrange(desc(total))
```

```{r, echo=FALSE}
knitr::asis_output("\\normalsize")
```


## Triage: avec `arrange` (2)

```{r, echo=FALSE}
knitr::asis_output("\\tiny")
```

L'on peut agrémenter `arrange` avec une fonction qui spécifie le nombre d'observations à afficher ou à sauvegarder: `top_n`.
Celle-ci peut opérer par le haut (les valeurs élevées)...

```{r, echo=TRUE}
# Jeu de données de départ
adm3_pop_2009 %>% 
  # Sélection des variables d'intérêt
  select(admin3_nom, homme, femme) %>% 
  # Création d'une nouvelle variable
  mutate(total = homme + femme) %>% 
  # Sélection d'observations d'intérêt
  filter(
    # Critère 1: population > 100000
    total > 100000 |
    # Critère 2: femme > homme
    femme > homme
    ) %>% 
  # Tri: décroissant
  arrange(desc(total)) %>%
  # Sélection des 5 premières observations
  top_n(n = 5, wt = total)
```

```{r, echo=FALSE}
knitr::asis_output("\\normalsize")
```


## Triage: avec `arrange` (3)

```{r, echo=FALSE}
knitr::asis_output("\\tiny")
```

...ou par le bas (les valeurs faibles).

```{r, echo=TRUE}
# Jeu de données de départ
adm3_pop_2009 %>% 
  # Sélection des variables d'intérêt
  select(admin3_nom, homme, femme) %>% 
  # Création d'une nouvelle variable
  mutate(total = homme + femme) %>% 
  # Sélection d'observations d'intérêt
  filter(
    # Critère 1: population > 100000
    total > 100000 |
    # Critère 2: femme > homme
    femme > homme
    ) %>% 
  # Tri: décroissant
  arrange(desc(total)) %>%
  # Sélection des 5 dernières observations
  top_n(n = -5, wt = total)
```

```{r, echo=FALSE}
knitr::asis_output("\\normalsize")
```


# Vers l'agrégation: `group_by` et `summarize`


## Aperçu

```{r, echo=FALSE}
# knitr::asis_output("\\tiny")
```

Jusque là, nous avons opéré en ajoutant ou enlevant des variables, en sélectionnant ou excluant des observations.
Ces opérations ont toutes été intra-individuelles c'est-à-dire qu'à aucun moment il n'a été nécéssaire de mélanger les valeurs de deux ou plusieurs observations.
Or, il arrive souvant que le *data scientist* ait besoin d'agréger des valeurs pour approfondir sa propre compréhension ou tout simplement synthétiser ses résultats.
**dplyr** comptent deux fonctions qui sont pratiques pour ce faire.
Il s'agit de `group_by` et `summarize` (`summarise` aussi marche).
Elles viennent consolider les quatre que nous avons vues.
La première `group_by` définit les groupes sur lesquels les opérations d'agrégation doivent être exécutées.
Quant à `summarize`, elle explicite ces opérations.
Illustrons pour mieux comprendre.

```{r, echo=FALSE}
# knitr::asis_output("\\normalsize")
```


## Créer, agréger et ordonner: avec `R-base`

```{r, echo=FALSE}
knitr::asis_output("\\tiny")
```

Supposons que l'on veuille agréger la population totale par région (`admin1_nom`) et ordonner celle-ci par ordre décroissant.
Ceci reviendrait à faire la somme de la population totale en définissant `admin1_nom` comme variable de groupage.

```{r, echo=TRUE}
# Sélection des variables d'intérêt
pop_df <- adm3_pop_2009[ , c("admin1_nom", "homme", "femme")]
# Création d'une nouvelle variable: numérique
pop_df$total <- pop_df$femme + pop_df$homme
# Opération d'agrégation
pop_df_adm1 <- aggregate(formula = total ~ admin1_nom, data = pop_df, FUN = sum)
# Tri: ordre décroissant
pop_decroissant <- order(pop_df_adm1$total, decreasing = TRUE)
# Mise en oeuvre du tri
pop_df_adm1[pop_decroissant, ]
```

```{r, echo=FALSE}
knitr::asis_output("\\normalsize")
```


## Créer, agréger et ordonner: avec `group_by` et `summarize`

```{r, echo=FALSE}
knitr::asis_output("\\tiny")
```

```{r, echo=TRUE}
# Jeu de données de départ
adm3_pop_2009 %>% 
  # Création d'une nouvelle variable
  mutate(total = homme + femme) %>% 
  # Spécification du niveau d'agrégation
  group_by(admin1_nom) %>% 
  # Opération d'agrégation 
  summarize(population = sum(total)) %>% 
  # Tri: décroissant
  arrange(desc(population))
```

```{r, echo=FALSE}
knitr::asis_output("\\normalsize")
```


## L'un sans l'autre: `summarize` sans `group_by`

```{r, echo=FALSE}
knitr::asis_output("\\tiny")
```

`summarize` acceptent la majorité des fonctions statistiques de R-base: `sum` pour la somme, `mean` pour la moyenne, `sd` pour l'écart-type, `min` pour le minimum, `max` pour le maximum, etc.

Il est utile de noter que, bien que les deux fonctions opèrent généralement en paire, elles ne sont pas toutefois obligées d'être ensemble...enfin, pas tout le temps.

Considérons par exemple que l'on veut agréger la population totale aussi bien pour les hommes que pour les femmes.
Comme le groupe de référence est l'ensemble des observations (toutes les communes), l'on n'a pas besoin de `group_by`.

```{r, echo=TRUE}
# Jeu de données de départ
adm3_pop_2009 %>% 
  # Création d'une nouvelle variable
  mutate(total = homme + femme) %>% 
  # Opérations d'agrégation 
  summarize(
    # Hommes
    homme = sum(homme),
    # Femmes
    femme = sum(femme),
    # Total
    total = sum(total)
    )
```

```{r, echo=FALSE}
knitr::asis_output("\\normalsize")
```


## L'un sans l'autre: `group_by` sans `summarize`

```{r, echo=FALSE}
knitr::asis_output("\\tiny")
```

Maintenant, faisons l'inverse.
Déterminons la part de chaque commune dans la population régionale.
Et gardons seulement celles qui représentent plus de 5% de la population de leur région.

```{r, echo=TRUE}
# Jeu de données de départ
adm3_pop_2009 %>% 
  # Création d'une nouvelle variable
  mutate(total = homme + femme) %>% 
  # Spécification du niveau d'agrégation
  group_by(admin1_nom) %>% 
  # Création d'une nouvelle variable 
  mutate(
    # Population au niveau de admin1_nom
    population_region = sum(total),
    # Ratio population de la commune / population de la région
    part_commune = total / population_region
    ) %>% 
  # Filtre: part > 5%
  filter(part_commune > 0.05) %>% 
  # Tri des résultats: ordre décroissant
  arrange(desc(part_commune)) %>% 
  # Sélection des variables d'intérêt
  select(contains("nom"), part_commune)
```

```{r, echo=FALSE}
knitr::asis_output("\\normalsize")
```


# Conclusion

## Conclusion

```{r, echo=FALSE}
# knitr::asis_output("\\tiny")
```

Nous venons de voir que **dplyr** est un outil très riche.
Avec un vocabulaire simple et accessible, il met à la disposition du *data scientist* une panoplie d'outil qui facilite la manipulation de données.

```{r, echo=FALSE}
# knitr::asis_output("\\normalsize")
```


## 

```{r, echo=FALSE}
 knitr::asis_output("\\Huge")
```

**Merci**


```{r, echo=FALSE}
knitr::asis_output("\\normalsize")
```

