---
title: "Transformer des données dans R avec **tidyr**"
author: "Fousseynou Bah"
date: "`r format(Sys.time(), '%d-%b-%Y')`"
output:
  beamer_presentation:
    latex_engine: xelatex
    theme: CambridgeUS
    toc: yes
header-includes:  
#  \institute[~]{~}
#urlcolor: blue
---

```{r setup, include=FALSE}
knitr::opts_chunk$set(warning=FALSE, message=FALSE, echo = FALSE) # , dev = "cairo_pdf"
#sansfont: Aller Light

######################################################################################################
### TIME ZONE
######################################################################################################
Sys.setenv(TZ="Africa/Bamako") # vérifer


##########################################################################
########################################/// PACKAGES ///
##########################################################################
# Packages (s'assurer que ces packages sont installés avant l'ex?cution du code)
library(readr)
library(dplyr)
library(tidyr)
```


# Introduction

## Objectif de ce chapitre

Dans le présent chapitre, nous continuons avec l'exploration des outils de manipulations de données.
Ici, nous introduisons **tidyr**.

Dans la sagesse commune du **tidyverse**, un jeu de données est *tidy* - au sens bien ordonné - quand il obéit à deux principes de base:

- les colonnes sont des attributs; et

- les lignes des observations.

Cette disposition n'est pas toujours celle dans laquelle les données parviennent au *data scientist*.
Les organisations tendent à donner des données rectangulaires assez longues, avec beaucoup d'observations.
Malheureusement, quand il s'agit de la présentation, ce schéma est souvent difficile d'accès.
D'où la nécéssité d'étendre les données dans un format plus large.
*tidyr* permet le passage d'un jeu de données d'un état à un autre avec une très grande facilité.
Nous allons voir les deux majeurs fonctions qui permettent ces transformations d'état.


## A propos de **tidyr**

Le package [**tidyr**](https://tidyr.tidyverse.org/) est lui aussi membre de l'univers [**tidyverse**](https://www.tidyverse.org/).
A l'instar de [**dplyr**](https://dplyr.tidyverse.org/), ses fonctions majeures sont des verbes.

Alors, que fait **tidyr**?
Il a un dessein plutôt radical quand on le compare à **dplyr**.
Pendant que ce dernier s'occupe à créer et à supprimer des variables et/ou des observations, **tidyr**, lui, est capable de permuter les colonnes et les lignes...bref, de "pivoter" les données.
Ce faisant, il outille le *data scientist* à refondre ses jeux de données selon le schéma qui se prête le mieux à l'analyse qu'il vise.
Voici le [logo](https://d33wubrfki0l68.cloudfront.net/5f8c22ec53a1ac61684f3e8d59c623d09227d6b9/b15de/images/hex-tidyr.png) associé à ce package.


## Installer **tidyr**

Pour travailler avec [**tidyr**](https://tidyr.tidyverse.org/), l'on commence par l'installer sur son poste de travail.
Etant intégré au [**tidyverse**](https://www.tidyverse.org/), il est possible de l'installer en même temps que les autres composantes de celui-ci.

```{r, echo=FALSE}
knitr::asis_output("\\tiny")
```

```{r, echo=TRUE, eval=FALSE}
# Installer tidyverse
install.packages("tidyverse")
# ou tidyr tout seul, sa version stable depuis CRAN: https://cran.r-project.org/
install.packages("tidyr")
# ou installer la version en développement
# au cas où devtools n'est pas installé
install.packages("devtools") 
# ensuite
devtools::install_github("tidyverse/tidyr")
# Une fois l'installation effectuée,
# charger le package.
library(tidyr)
```

```{r, echo=FALSE}
knitr::asis_output("\\normalsize")
```


## Données

Nous allons illustrer ce chapitre avec une compilation de données tirées des [Recensements Généraux de la Population et de l'Habitat au Mali, menés respectivement en 1998 et 2009](https://www.malikunnafoni.com).
Il s'agit de données sur la population par commune.

Les données utilisées sont accessibles à partir d'[ici](https://raw.githubusercontent.com/fousseynoubah/dswr_slides/master/6_Transformer_Donnees_dans_R_avec_tidyr/data/adm3_pop_1998_2009_long.csv) et [ici](https://raw.githubusercontent.com/fousseynoubah/dswr_slides/master/6_Transformer_Donnees_dans_R_avec_tidyr/data/adm3_pop_1998_2009_wide.csv).


# Pivoter les données

## Vers le format long: `gather` (1)

```{r, echo=FALSE}
knitr::asis_output("\\small")
```
La fonction `gather` - qui veut dire *réunir* en anglais - fond les données en format long.
En opérant dans le sens *tidy*, elle permet d'aligner dans la même colonne les valeurs relatives au même attribut et à aligner sur la même ligne les attributs relatifs à la même observation.

Pour illustrer, retournons au jeu de données du chapitre précédent, les données sur les populations des communes du Mali en 2009 (RGPH, 2009), disponibles [ici](https://raw.githubusercontent.com/fousseynoubah/dswr_slides/master/5_Manipuler_Donnees_dans_R/data/adm3_pop_2009.csv).

Rappelons les données:

```{r, echo=c(-1, -9)}
knitr::asis_output("\\tiny")
# La source
source_donnees <- paste0("https://raw.githubusercontent.com/fousseynoubah/dswr_slides/master/",
                         "5_Transformer_Donnees_dans_R_avec_dplyr/data/adm3_pop_2009.csv")
# Chargement du package "readr"
library(readr)
# Importation des données
adm3_pop_2009 <- read_csv(source_donnees)
adm3_pop_2009
knitr::asis_output("\\normalsize")
```

## Vers le format long: `gather` (2)

```{r, echo=c(-1)}
knitr::asis_output("\\small")
```

Nous relevons qu'il existe deux colonnes relatives au même attribut, le sexe.
Il s'agit des variables: `homme` et `femme`.
Il opérant sur la base de l'organisation `tidy`, ce jeu de données a bien besoin d'une refonte.
`gather` est là pour ça.

```{r, echo=c(-1, -15)}
knitr::asis_output("\\tiny")
adm3_pop_2009_long <-
  # Jeu de données de départ
  adm3_pop_2009 %>% 
  # Réorganisation des données
  gather(
    # Nom de la variable clé: les catégories fondues ensemble
    key = sexe,
    # Nom de la variable de valeur: les valeurs correspondants aux catégories fondues ensemble
    value = population,
    # Liste des anciennes variables à reclasser
    homme, femme
  )
# Aperçu du nouveau jeu de données
adm3_pop_2009_long
knitr::asis_output("\\normalsize")
```

## Vers le format long: `gather` (2)

Vous remarquerez que l'on a deux fois plus d'observations.
De 703 l'on est passé à 1406.
C'est parce qu'au lieu d'avoir une observation par commune, l'on a une observation par commune et par chaque sexe.
L'unité d'observation est mieux alignée maintenant sur les données disponibles.
Là, nous avons une colonne indicative du sexe dont il s'agit et une autre affichant la population correspondante.

## Vers le format long: R-base

```{r, echo=c(-1)}
knitr::asis_output("\\small")
```

Avant d'avancer, faisons preuve d'un peu de curiosité.
Comment est-ce que ce problème peut être résolu dans R-base?
Comme pour tout, dans R, un seul problème peut être résolu de manières diverses.
Passer par la fonction `reshape`, composante d'un package de base, **stats**.

```{r, echo=c(-1, -15)}
knitr::asis_output("\\tiny")
# Réorganisation
reshape(
  # Jeu de données de départ
  data = adm3_pop_2009,
  # Valeurs variantes à refondre
  varying = c("homme", "femme"),
  # Nom de la nouvelle variable de valeurs
  v.names = "population",
  # Nom de la nouvelle variable de catégories
  timevar = "sexe",
  # Nom de lignes issues de la refonte (à calculer)
  new.row.names = 1:1406,
  # Spécification du sens de la refonte: large vers long
  direction = "long")
knitr::asis_output("\\normalsize")
```

Le code semble bien compliqué!
N'est-ce pas?

## Vers le format large: `spread` (1)

```{r, echo=c(-1)}
knitr::asis_output("\\small")
```

Si le format long est idéal pour l'analyse de données, c'est généralement le format large qui se prête le mieux aux présentations.
Imaginez si l'on partait du jeu de données suivant:


```{r, echo=c(-1,-3)}
knitr::asis_output("\\tiny")
adm3_pop_2009_long
knitr::asis_output("\\normalsize")
```

...et que l'on souhaitait présenter la population par région et par sexe.


## Vers le format large: `spread` (2)

```{r, echo=c(-1)}
knitr::asis_output("\\small")
```

Les outils de **dplyr** nous permettraient d'effectuer les agrégations avec une très grande commodité.

```{r, echo=c(-1,-8)}
knitr::asis_output("\\tiny")
# Jeu de données de départ
adm3_pop_2009_long %>% 
  # Spécification du niveau d'agrégation
  group_by(admin1_nom, sexe) %>% 
  # Opération d'agrégation 
  summarize(population = sum(population))
knitr::asis_output("\\normalsize")
```


## Vers le format large: `spread` (3)

```{r, echo=c(-1)}
knitr::asis_output("\\small")
```

Avec quelques lignes, l'on a pu faire l'opération d'agrégation.
Toutefois, cette présentation est peu commode pour un rapport ou une diapositive.
Transformons en tableau croisé à l'aide de la fonction `spread`.

```{r, echo=c(-1)}
knitr::asis_output("\\tiny")
# Jeu de données de départ
adm3_pop_2009_long %>% 
  # Spécification du niveau d'agrégation
  group_by(admin1_nom, sexe) %>% 
  # Opération d'agrégation 
  summarize(population = sum(population)) %>% 
  # Transformation en format large
  spread(
    # Nom de la variable clé: les catégories à séparer en colonnes
    key = sexe, 
    # Nom de la variable de valeur: les valeurs correspondants aux catégories à séparer
    value = population
    )
knitr::asis_output("\\normalsize")
```

Dans le deux cas, l'on voit comment passer d'une forme longue à une forme large.

## Vers le format large: R-base

```{r, echo=c(-1)}
knitr::asis_output("\\small")
```

Reprenons ces exemples avec la fonction `reshape` du package **stats**.

```{r, echo=c(-1, -15)}
knitr::asis_output("\\tiny")
adm3_pop_2009_rshp_wd <- reshape(
  # Jeu de données de départ
  data = adm3_pop_2009_long,
  # Nom de la variable numérique à disperser
  v.names = "population",
  # Noms des variables à maintenir
  idvar = c("id", "admin0_nom", "admin1_nom", "admin2_nom", "admin3_nom", "annee", "source"),
  # Nom de la variable catégorique à disperser en colones
  timevar = "sexe",
  # Spécification du sens de la refonte: long vers large
  direction = "wide")
# Impression
adm3_pop_2009_rshp_wd
knitr::asis_output("\\normalsize")
```


# Séparer et unir

## Séparateur: `separate` (1)

```{r, echo=c(-1)}
knitr::asis_output("\\small")
```

Le changement de disposition des données peut requérir des précautions particulières en matière de traitement des noms de variables.
Dans les cas que nous avons vu avec `gather` et `spread`, nous avions affaire à une seul attribut dispersés en colonnes (le sexe: `homme` et `femme`).
Souvent, la situation se complique plus que ça.
Regardons le cas suivant:

```{r, echo=c(-1, -9)}
knitr::asis_output("\\tiny")
# La source
source_donnees <- paste0("https://raw.githubusercontent.com/fousseynoubah/dswr_slides/master/",
                         "6_Transformer_Donnees_dans_R_avec_tidyr/data/adm3_pop_1998_2009_wide.csv")
# Chargement du package "readr"
library(readr)
# Importation des données
adm3_pop_1998_2009_wide <- read_csv(source_donnees)
# Impression
glimpse(adm3_pop_1998_2009_wide)
knitr::asis_output("\\normalsize")
```

## Séparateur: `separate` (1)

```{r, echo=c(-1)}
knitr::asis_output("\\small")
```

Nous voyons ici quatre variables qui déclinent en réalité deux attributs: l'année et le sexe.
Transformons les données en format long.

```{r, echo=c(-1, -14)}
knitr::asis_output("\\tiny")
# Jeu de données de départ
adm3_pop_1998_2009_wide %>% 
  gather(
    # Nom de la variable clé: les catégories fondues ensemble
    key = groupe, 
    # Nom de la variable de valeur: les valeurs correspondants aux catégories fondues ensemble
    value = population, 
    # Liste des anciennes variables à reclasser
    homme_1998, femme_1998, homme_2009, femme_2009
    ) %>% 
  # Sélection de variables pour focaliser l'attention sur les variables essentielles
select(admin3_nom, groupe, population)
knitr::asis_output("\\small")
```

Là, nous obtenons dans la colonne `groupe` ces deux attributs fusionnés.
Dans le respect de l'esprit `tidy`, il convient de séparer ces deux attributs.
C'est là qu'intervient la fonction `separate`.

```{r, echo=c(-1)}
knitr::asis_output("\\normalsize")
```


## Séparateur: `separate` (2)

```{r, echo=c(-1)}
knitr::asis_output("\\small")
```

Reprenons la chaîne.

```{r, echo=c(-1, -3)}
knitr::asis_output("\\tiny")
adm3_pop_1998_2009_tidy <- 
  # Jeu de données de départ
  adm3_pop_1998_2009_wide %>% 
  # Passage au format long
  gather(
    # Nom de la variable clé: les catégories fondues ensemble
    key = groupe, 
    # Nom de la variable de valeur: les valeurs correspondants aux catégories fondues ensemble
    value = population, 
    # Liste des anciennes variables à reclasser
    homme_1998, femme_1998, homme_2009, femme_2009
    ) %>%
  # Séparation
  separate(
    # Nom de la variable à scinder
    col = groupe,
    # Noms des nouvelles variables à créer
    into = c("sexe", "annee"),
    # Signe séparateur
    sep = "_",
    # Détecter et ajuster le type de nouvelles variables
    convert = TRUE
    )
knitr::asis_output("\\normalsize")
```


## Séparateur: `separate` (3)

```{r, echo=c(-1,-4)}
knitr::asis_output("\\tiny")
# Sélection de variables pour focaliser l'attention sur les variables essentielles
adm3_pop_1998_2009_tidy %>% 
  select(admin3_nom, sexe, annee, population)
knitr::asis_output("\\small")
```

Nous obtenons là un jeu de données *tidy* car toutes les colonnes sont relatives à **1** attribut et **1** seulement.

```{r, echo=c(-1)}
knitr::asis_output("\\normalsize")
```


## Unificateur: `unite` (1)

Imaginez maintenant que l'on veuille utiliser le nouveau jeu de données pour agréger les populations par région (au lieu de commune), par année et par sexe.

```{r, echo=c(-1,-4)}
knitr::asis_output("\\tiny")
# Jeu de données de départ
adm3_pop_1998_2009_tidy %>% 
  # Spécification du niveau d'agrégation
  group_by(admin1_nom, sexe, annee) %>% 
  # Opération d'agrégation 
  summarize(population = sum(population, na.rm = TRUE))
knitr::asis_output("\\small")
```

Le résultat est parfait pour celui qui souhaite continuer à analyser les données.
Mais pour quelqu'un qui pense plutôt inclure ce tableau dans un document, il peut s'avérer plus utile de revoir la disposition des données.

```{r, echo=c(-1)}
knitr::asis_output("\\normalsize")
```


## Unificateur: `unite` (2)

```{r, echo=c(-1)}
knitr::asis_output("\\small")
```
Considérons que l'on veuille revenir à la forme initiale avec l'année et le sexe croisés et répartis entre les colonnes.
La fonction `unite` intervient pour ce genre de cas.

```{r, echo=c(-1,-4)}
knitr::asis_output("\\tiny")
adm3_pop_1998_2009_tidy_reg <-
  # Jeu de données de départ
  adm3_pop_1998_2009_tidy %>% 
  # Spécification du niveau d'agrégation
  group_by(admin1_nom, sexe, annee) %>% 
  # Opération d'agrégation 
  summarize(population = sum(population, na.rm = TRUE)) %>% 
  # Unification
  unite(
    # Nom de la nouvelle colonne
    col = "groupe",
    # Liste des variables (catégorielles) à combiner
    sexe, annee,
    # Signe séparateur
    sep = "_"
  ) %>% 
  # Transformation en format large
  spread(
    # Nom de la variable clé: les catégories à séparer en colonnes
    key = groupe, 
    # Nom de la variable de valeur: les valeurs correspondants aux catégories à séparer
    value = population
  )
knitr::asis_output("\\normalsize")
```


## Unificateur: `unite` (3)

```{r, echo=c(-1)}
knitr::asis_output("\\small")
```
Rappelons que l'esthétique aussi compte quand il s'agit des tableaux à afficher dans les rapports et diapositives.
Renommons donc nos colonnes.

```{r, echo=c(-1,-4)}
knitr::asis_output("\\tiny")
# Jeu de données de départ
adm3_pop_1998_2009_tidy_reg %>% 
  # Renommer les variables
  rename(`Région` = admin1_nom,
         `Femme (1998)` = femme_1998,
         `Femme (2009)` = femme_2009,
         `Homme (1998)` = homme_1998,
         `Homme (2009)` = homme_2009
  )
knitr::asis_output("\\normalsize")
```


# Conclusion

## Conclusion

Nous venons de voir que **tidyr**, tout comme **dplyr**, est un outil très riche.
Avec un vocabulaire simple et accessible, il met à la disposition du data scientist une panoplie
d’outil qui facilite la manipulation de données.



















