---
title: "Objets dans R"
author: "Fousseynou Bah"
date: "`r format(Sys.time(), '%d-%b-%Y')`"
output:
  beamer_presentation:
    latex_engine: xelatex
    theme: CambridgeUS
    toc: yes
header-includes:  
#  \institute[FSEG - USSGB]{Faculté des Sciences Economiques et de Gestion (FSEG) \\ Université des Sciences Sociales et de Gestion de Bamako (USSGB)}
---

```{r setup, include=FALSE}
knitr::opts_chunk$set(warning=FALSE, message=FALSE, echo = FALSE)

######################################################################################################
### TIME ZONE
######################################################################################################
Sys.setenv(TZ="Africa/Bamako") # vérifer

##########################################################################
########################################/// PACKAGES ///
##########################################################################
# Packages (s'assurer que ces packages sont installées avant l'exécution du code)
```


# Introduction

## Objectif de ce cours

Dans ce cours, nous allons :

- introduire la notion d'objet;

- présenter un certain nombre qui sont manipulables dans R;

- et illustrer avec quelques exemples.

## Que nous faut-il?

- R (évidemment)

- RStudio (de préférence)


# La notion d'objet dans R

## Qu'est-ce qu'un objet?

Un objet représente un concept, une idée.
Dans R, il se matérialise par une entité qui possède sa propre identité.
Dans celle-ci, l'on compte deux aspects majeurs: 

- la structure interne;

- le comportement.

Illustrons pour comprendre

## Création d'objets

```{r, echo=c(-1, -12)}
knitr::asis_output("\\tiny")
# Imaginez que vous voulez créer et conserver des bouts d'information dans R
# sur les présidents qui se sont succédés à la tête de la République du Mali.
# Commençons par le premier président, Mobido Keïta.
# Créeons des objects relatifs à son nom et son prénom.
nom <- "Keïta"
prenom <- "Mobido"
# Désormais, ces informations sont stockées dans notre environnement.
# Pour vérifier appellons-les!
nom
prenom
knitr::asis_output("\\normalsize")
```

## Oranges et bananes

```{r, echo=c(-1, -14), error=c(11)}
knitr::asis_output("\\tiny")
# Enrichissons notre environnement des objets additionnels
# Ajoutons l'année d'accession au pouvoir
# Appelons-le: annee_arrivee_pouvoir
annee_arrivee_pouvoir <- 1960
# Comme pour les objets précédent celui-ci aussi peut être invoqué:
annee_arrivee_pouvoir
# A l'instar de l'orange et de la banane, fort différentes bien que
# toutes les deux des fruits, ici aussi nos objets diffèrent.
# Peut-on les additionner?
nom + annee_arrivee_pouvoir
# Non, en l'occurence! On a message d'erreur.
# R, c'est comme la vraie vie!
knitr::asis_output("\\normalsize")
```

## Ce qui se ressemblent s'assemblent

```{r, echo=c(-1, -15)}
knitr::asis_output("\\tiny")
# Les choses qui diffèrent ne s'assemblent pas
# Illustration d'une propriété des objets: le comportement
# Regardons les choses qui marchent
1 + 1
# Stockons ce résultat dans un objet
objet1 <- 1 + 1
# Créons un autre
objet2 <- 2 + 2
# Amusons à faire diverses opérations avec ces objets
objet1 + objet2
objet1 - objet2
objet1 * objet2
objet1 / objet2
knitr::asis_output("\\normalsize")
```

## Quelques objets dans R

Bref, vous voyez l'idée!
Les propriétés des objets déterminent les intéractions auxquelles elles se prêtent.
Et ce sont justement ces intéractions qui constituent le coeur de l'analyse de données.
D'où l'importance de la notion d'objet.

Dans R, l'on distingue plusieurs types d'objets.
Nous en retiendrons ici 6:

```{r, echo=c(-1, -15)}
knitr::asis_output("\\tiny")
# Les charactères (strings en anglais), que l'on déjà vu
nom <- "Keïta"
prenom <- "Mobido"
# Les nombres (entiers ou réels), dont on a vu un cas aussi
annee_arrivee_pouvoir <- 1960
# Les dates. Ajoutons la date de naissance.
date_naissance <- as.Date("1915-06-04")
# Les booléens: TRUE (vrai en anglais) et FALSE (faux en anglais)
# Ce président était-il militaire? Non, donc FALSE
parcours_militaire <- FALSE
# Les facteurs (factor), des variables catégorielles
# Considérons ici la région de naissance:
region_naissance <- as.factor("Bamako")
knitr::asis_output("\\normalsize")
```

## La notion de classe (1)

Dans R, l'on peut déterminer le type d'objet qu'on a avec la fonction `class()`.
Regardons les classes des objets crééés, pour bien confirmer les identités qu'on leur a attribuées.

```{r, echo=c(-1, -6)}
knitr::asis_output("\\tiny")
class(nom)
class(prenom)
class(annee_arrivee_pouvoir)
class(date_naissance)
knitr::asis_output("\\normalsize")
```


## La notion de classe (2)

```{r, echo=c(-1, -4)}
knitr::asis_output("\\tiny")
class(parcours_militaire)
class(region_naissance)
knitr::asis_output("\\normalsize")
```


## Vers d'autres types d'objets

Ces objets peuvent, à leur tour, être agrégés pour former d'autres types d'objets.

Nous en verrons quatre types:

- le vecteur;

- la matrice;

- le data frame (cadre de données ou données rectangulaires);

- la liste.

# Vecteurs

## Qu'est-ce qu'un vecteur?

De façon basique, un vecteur est un ensemble d'éléments de même nature.
Revenons à notre exemple.

```{r, echo=c(-1, -10)}
knitr::asis_output("\\tiny")
# A quoi sait-on qu'un objet est un vecteur?
# On demande tout simplement:
is.vector(nom)
# Donc nous avons crééé des vecteurs depuis longtemps et
# on voit qu'un objet d'un seul élément peut être un vecteur.
# On connait le nombre d'élément dans un objet à la fonction suivante:
length(nom)
# C'est vraiment un singleton qu'on a là...pour le moment! 
knitr::asis_output("\\normalsize")
```

## Créons-en, des vecteurs!

```{r, echo=c(-1, -16)}
knitr::asis_output("\\tiny")
# Décidons d'étendre nos observations à tous les présidents de la République du Mali.
# Omettons les périodes de transition (la valeur pédagogique est ce qui est recherché ici!)
nom <- c("Keïta", "Traoré", "Konaré", "Touré", "Keïta")
prenom <- c("Modibo", "Moussa", "Alpha Oumar", "Amadou Toumani", "Ibrahim Boubacar")
date_naissance <- as.Date(c("1915-06-04", "1936-09-25", "1946-02-02", "1948-11-04", "1945-01-29"))
region_naissance <- as.factor(c("Bamako", "Kayes", "Kayes", "Mopti", "Koutiala"))
annee_arrivee_pouvoir <- c(1960, 1968, 1992, 2002, 2013)
parcours_militaire <- c(FALSE, TRUE, FALSE, TRUE, FALSE)
# Maintenant, expérimentons!
is.vector(nom)
length(nom)
class(nom)
typeof(nom)
# "nom" est un "vecteur", un ensemble de "5" éléments en "charactères"
knitr::asis_output("\\normalsize")
```

## Vrai pour un, vrai pour plusieurs (1)

```{r, echo=c(-1, -14)}
knitr::asis_output("\\tiny")
# Aussi bien à l'échelle d'un élément que de plusieurs, 
# les opérations dans R ne s'effectuent qu'entre les éléments de même nature.
# On sait par exemple que le "nom" et le "prénom" sont tous les deux des vecteurs de charactères.
# Collons le nom et le prénom avec une fonction de base dans R
# (Ne vous en faites pas! Vous ferez progressivement connaissance avec les fonctions!)
prenom_nom <- paste(prenom, nom)
# Maintenant imprimons le résultat en entrant tout simplement le nom du nouveau vecteur.
prenom_nom
# Regardons ses caractéristiques
is.vector(prenom_nom)
length(prenom_nom)
class(prenom_nom)
knitr::asis_output("\\normalsize")
```

## Vrai pour un, vrai pour plusieurs (2)

```{r, echo=c(-1, -14), error=c(6)}
knitr::asis_output("\\tiny")
# Un autre exemple!
# Cherchons à déterminer l'âge de ces hommes à leur arrivée au pouvoir.
# On a les éléments nécéssaires pour ce faire, la date de naissance et 
# l'année d'arrivée au pouvoir, mais ces deux vectors ne sont pas de même nature
age_arrivee_pouvoir <- annee_arrivee_pouvoir - date_naissance
# L'opération n'est pas possible sans une transformation
annee_naissance <- as.numeric(format(date_naissance,'%Y'))
# Testons si le nouveau vecteur est de même nature de celui de "annee_arrivee_pouvoir"
class(annee_naissance)
# Maintenans, nous pouvons procéder à l'opération
age_arrivee_pouvoir <- annee_arrivee_pouvoir - annee_naissance
age_arrivee_pouvoir
knitr::asis_output("\\normalsize")
```

## Nommer les éléments d'un vecteur

```{r, echo=c(-1, -16)}
knitr::asis_output("\\tiny")
# Jusque là, ce sont des objets à part intégrale que nous avons nommées.
# Maintenant, nous allons donner un nom aux éléments de vecteur.
# Considerons que nous voulons associer à chaque date de naissance
# le nom du président en question.
names(date_naissance) <- prenom_nom
# Voyons ce que ça donne
date_naissance
# On peut même conduire des opérations pendant que le vecteur a ses éléments nommés
# Le résultat issu deux vecteurs aux noms conformes hérite de ceux-ci
# Reprenons l'opération de déduction de l'âge à l'arrivée au pouvoir
names(annee_naissance) <- prenom_nom
names(annee_arrivee_pouvoir) <- prenom_nom
age_arrivee_pouvoir <- annee_arrivee_pouvoir - annee_naissance
age_arrivee_pouvoir
knitr::asis_output("\\normalsize")
```

## Opérations sur vecteurs: logiques et sélections

```{r, echo=c(-1, -15)}
knitr::asis_output("\\tiny")
# Généralement, l'analyse commence par des questions.
# Parmi celles-ci, celles de logique, 
# celles auxquelles les réponses sont OUI/NON, VRAI/FAUX
# Explorons une question ici: 
# Quels sont les présidents arrivés au pouvoir avant l'âge de 50 ans?
president_avant_50ans <- age_arrivee_pouvoir < 50
president_avant_50ans
# Ce résultat de logique peut aussi servir de critère de sélection.
# Les présidents qui répondent à ce critère, quel âge avaient-ils lors de l'accession au pouvoir?
age_arrivee_pouvoir[age_arrivee_pouvoir < 50]
# Pendant qu'on y est, dans quelle région sont-ils nés?
names(region_naissance) <- prenom_nom # nommons d'abord les éléments
region_naissance[age_arrivee_pouvoir < 50]
knitr::asis_output("\\normalsize")
```

## Opérations sur vecteurs: sélection explicite

```{r, echo=c(-1, -13)}
knitr::asis_output("\\tiny")
# Il est possible qu'on ne soit intéréssée que par un élément précis d'un vecteur.
# Peut-être l'on souhaite connaitre seulement l'âge du premier président lors de son
# accès au pouvoir. C'est le premier élément du vecteur.
age_arrivee_pouvoir[1]
# Peut-être nous voulons l'information pour le 1er et le 3ème présidents.
# Ce sont les 1er et 3ème éléments du vecteur
age_arrivee_pouvoir[c(1, 3)]
# On peut aussi souhaiter exclure certains éléments
# Imaginons que l'on veuille seulement regarder:
#  les informations sans les deux derniers éléments du vecteur.
age_arrivee_pouvoir[-c(4, 5)]
knitr::asis_output("\\normalsize")
```

## Opérations sur vecteurs: statistiques sommaires

```{r, echo=c(-1, -12)}
knitr::asis_output("\\tiny")
# Une fois le vecteur constitué, il peut en lui-même faire l'objet d'opérations diverses.
# Posons diverses questions avec le vecteur "age_arrivee_pouvoir".
# 1. Quelle est la moyenne d'âge d'arrivée au pouvoir sur la base des éléments disponibles?
mean(age_arrivee_pouvoir)
# ou cette formule qui donne le même résultat.
sum(age_arrivee_pouvoir)/length(age_arrivee_pouvoir)
# 2. Quel est l'âge d'arrivée au pouvoir le plus bas ?
min(age_arrivee_pouvoir)
# 3. Quel est l'âge d'arrivée au pouvoir le plus élevé ?
max(age_arrivee_pouvoir)
knitr::asis_output("\\normalsize")
```

## Opérations sur vecteurs: ajustement et recyclage

```{r, echo=c(-1, -20), warning=TRUE, message=TRUE}
knitr::asis_output("\\tiny")
# Maintenant, revenons-en un peu aux opérations entre deux vecteurs.
# Imaginez maintenant, que l'on veuille connaître l'âge auquel les présidents ont quitté le pouvoir.
# Rappellons d'abord le vecteur "age_arrivee_pouvoir" (on avait déjà calculé ça!)
age_arrivee_pouvoir <- c(45, 32, 45, 54, 68)
# Construisons ensuite un vecteur avec le nombre d'années passées au pouvoir.
annee_en_pouvoir <- c(8, 23, 10, 10)
# Maintenant calculons l'année de départ du pouvoir
age_depart_pouvoir <- age_arrivee_pouvoir + annee_en_pouvoir
# Examinons le nouvel objet crééé
age_depart_pouvoir
# Parvenez-vous à décéler l'erreur? Nous avons additionné une vecteur 
# de 5 éléments (age_arrivee_pouvoir) avec un vecteur de 4 élément (annee_en_pouvoir).
# R a récyclé le premier élément du vecteur court (4) pour réitérér 
# l'opération d'addition sur le 5ème élément du vecteur long
68 + 8
# R avertit, mais conduit l'opération.
# De ce fait, même si les opérations entre les vecteurs de même nature
# s'exécute sans problème majeur, il reste utile de vérifier leur taille.
knitr::asis_output("\\normalsize")
```

# Matrices

## La matrice, un ensemble de vecteurs (1)

```{r, echo=c(-1, -16)}
knitr::asis_output("\\tiny")
# De façon basique, une matrice n'est autre qu'une collection de vecteurs.
# De ce fait, la matrice hérite d'une propriété fondamentale du vecteur: 
# ne peuvent former une matrice que des éléments de même nature.
# Retournons à notre exemple:
# Associons les noms et prénoms en une matrice car tous deux sont en charactères

# Solution 1: coller horizontalement les deux vecteurs
prenom_nom_hmatrix <- rbind(prenom, nom)
prenom_nom_hmatrix

# Solution 2: coller verticalement les deux vecteurs
prenom_nom_vmatrix <- cbind(prenom, nom)
prenom_nom_vmatrix
# On voit que la matrice hérite des noms donnés aux différents vecteurs.
knitr::asis_output("\\normalsize")
```

## La matrice, un ensemble de vecteurs (2)

```{r, echo=c(-1, -10)}
knitr::asis_output("\\tiny")
# la même matrice peut-être crééée à partir de rien: horizontalement
prenom_nom_hmatrix <- matrix(c("Modibo", "Moussa", "Alpha Oumar", "Amadou Toumani", "Ibrahim Boubacar",
                             "Keïta",  "Traoré", "Konaré", "Touré", "Keïta"),
                             byrow = TRUE,
                             nrow = 2,
                             dimnames = list(c("prenom", "nom"), NULL)
                             )
# ou verticalement
prenom_nom_vmatrix <- matrix(c("Modibo", "Keïta",
                               "Moussa", "Traoré",
                               "Alpha Oumar", "Konaré", 
                               "Amadou Toumani", "Touré", 
                               "Ibrahim Boubacar", "Keïta"),
                             byrow = TRUE,
                             ncol = 2,
                             dimnames = list(NULL, c("prenom", "nom"))
                             )
# Il existe une fonction qui permet de créer directement une matrice.
# Il est toutefois utile de connaitre l'ordre de positionnement des éléments
# Dans la fonction "matrix", les arguments "nrow", "ncol", "byrow" et "bycol" servent à ça.
# (fonction, arguments...ne vous en faites pas! On y viendra).
knitr::asis_output("\\normalsize")
```

## La matrice, un objet bidimensionnel (1)

```{r, echo=c(-1, -15)}
knitr::asis_output("\\tiny")
# La matrice n'est pas seulement un ensemble de vecteurs.
# Elle se distingue de par sa bidimensionnalité
# Elle est faite de lignes (rows) et de colonnes (columns)
# Nous avions noté que pour connaître le nombre d'éléments dans un vecteur on faisait:
length(prenom_nom)
# La même chose marche-t-elle pour le vecteur?
length(prenom_nom_vmatrix)
# En l'occurence, non! "length" ne rend pas compte de la bidimensionnalité
# Il y a une autre fonction pour ça
dim(prenom_nom_vmatrix)
# La bidimensionnalité se lit aussi dans le nom des rangées
dimnames(prenom_nom_vmatrix)
knitr::asis_output("\\normalsize")
```

## La matrice, un objet bidimensionnel (2)

```{r, echo=c(-1, -12)}
knitr::asis_output("\\tiny")
# Reprenons la création de "prenom_nom_vmatrix"
# Nommons toutes les rangées
prenom_nom_vmatrix <- matrix(c("Modibo", "Keïta",
                               "Moussa", "Traoré",
                               "Alpha Oumar", "Konaré", 
                               "Amadou Toumani", "Touré", 
                               "Ibrahim Boubacar", "Keïta"),
                             byrow = TRUE,
                             ncol = 2,
                             dimnames = list(c("1er", "2ème", "3ème", "4ème", "5ème"), 
                                             c("prenom", "nom"))
                             )
# Imprimons la matrice
prenom_nom_vmatrix
# Amusez-vous maintenant en regardant
# les dimensions et les noms des rangées avec
# les fonctions "dim()" et "dimnames()"
# Testez aussi les fonctions: "rownames()" et "colnames()".
# Qu'observez-vous?
knitr::asis_output("\\normalsize")
```

## Opérations sur matrices: une autre matrice

```{r, echo=c(-1, -9)}
knitr::asis_output("\\tiny")
# Reprenons les années et les âges pour former une nouvelle matrice
# Considérons les années d'évènements majeurs: naissance, arrivée au pouvoir et départ du pouvoir
annee_evenement_matrix <- matrix(c(1915, 1936, 1946, 1948, 1945,
                                   1960, 1968, 1992, 2002, 2013,
                                   1968, 1991, 2002, 2012, NA),
                                 byrow = TRUE,
                                 ncol = 5,
                                 dimnames = list(c("Naissance", "Arrivée", "Départ"),
                                                 c("M. Keïta", "M. Traoré", "A.O. Konaré", "A.T. Touré", "I.B. Keïta")
                                                 )
                                 )
annee_evenement_matrix
# Nous venons d'introduire une nouvelle notion: "NA"
# NA: 'Non Available' en anglais
# Cette valeur rempli la cellule dont les valeurs nous sont inconnues.
knitr::asis_output("\\normalsize")
```


## Opérations sur matrices: questions logiques

```{r, echo=c(-1, -10)}
knitr::asis_output("\\tiny")
# Maintenant que nous avons notre matrice, amusons-nous avec.
# Prenons un grand-père née vers 1949 (oui, il fait partie des "né vers").
# Marié à l'âge de 22 ans, père 1 an plus tard, grand-père 18 ans plus tard et décédé à l'âge de 61 ans.
# Quels sont les évènements qui se sont passés de son vivant?
ce_que_grandpa_a_vu <- annee_evenement_matrix > 1949 & annee_evenement_matrix < (1949 + 61)
ce_que_grandpa_a_vu
# Apparemment, il en a vu beaucoup, mais tous les présidents le dépassent en âge
# On vient d'introduier ici la notion d'addition dans les critères.
knitr::asis_output("\\normalsize")
```

## Opérations sur matrices: extraction par position

```{r, echo=c(-1, -10)}
knitr::asis_output("\\tiny")
# Comme pour les vecteurs, des éléments peuvent être explicitement sélectionnés à l'intérieur des matrices.
annee_evenement_matrix
# Supposons que l'on veuille connaître l'élément qui est dans la cellule de la 3ème ligne et le 2ème colonne.
annee_evenement_matrix[3, 2]
# Et la 3ème ligne toute entière.
annee_evenement_matrix[3, ]
# Et la 2ème colonne toute entière.
annee_evenement_matrix[ , 2]
knitr::asis_output("\\normalsize")
```

## Opérations sur matrices: extraction par nom

```{r, echo=c(-1, -11)}
knitr::asis_output("\\tiny")
# Rappel
annee_evenement_matrix
# Si les rangées sont nommés, alors il est aussi possible de passer par ces noms pour sélectionner
# Vous vous rappelez "rownames()" ou "colnames()"
# Si la réponse est non, je saurai que vous n'avez pas tout suivi!
# Utilisons "rownames()" pour voir la ligne sur les années de naissance.
annee_evenement_matrix[rownames(annee_evenement_matrix) == "Naissance", ]
# Et "colnames()" pour voir la colonne du premier président
annee_evenement_matrix[, colnames(annee_evenement_matrix) == "M. Keïta"]
knitr::asis_output("\\normalsize")
```

## Opérations sur matrices: consolidation

```{r, echo=c(-1, -13)}
knitr::asis_output("\\tiny")
# Il arrive qu'on souhaite consolider une matrice, y ajouter de nouvelles informations.
# Considérons ici les âges à l'arrivée au et au départ du pouvoir.
# Recalculons les à partir des matrices.
age_arrivee_pouvoir <- annee_evenement_matrix[rownames(annee_evenement_matrix) == "Arrivée", ] - 
  annee_evenement_matrix[rownames(annee_evenement_matrix) == "Naissance", ]
age_depart_pouvoir <- annee_evenement_matrix[rownames(annee_evenement_matrix) == "Départ", ] - 
  annee_evenement_matrix[rownames(annee_evenement_matrix) == "Naissance", ]
# Ajoutons maintenant c'est deux nouveaux vecteurs à notre matrice
annee_evenement_matrix_cons <- rbind(annee_evenement_matrix, 
                                     "Âge d'arrivée au pouvoir" =  age_arrivee_pouvoir, 
                                     "Âge de départ du pouvoir" = age_depart_pouvoir)
# Voyons la matrice
annee_evenement_matrix_cons
# Nous sommes passés par la fonction "rbind()". Sachez qu'il y a plusieurs solutions!
# Remarquez-vous "NA" dans une nouvelle cellule? Pouvez-vous expliquer pourquoi?
knitr::asis_output("\\normalsize")
```

## Opérations sur matrices: calculs

```{r, echo=c(-1, -13)}
knitr::asis_output("\\tiny")
# Comme pour les vecteurs, des calculs sont possibles sur les matrices.
# Pour ce faire, limitons-nous à deux informations de la matrice: les âges.
# Ajoutons aussi la durée de la période passée au pouvoir.
age_pouvoir_matrix <- rbind(annee_evenement_matrix_cons[c(4, 5),],
                            "Durée au pouvoir" = annee_evenement_matrix_cons[5, ] - 
                              annee_evenement_matrix_cons[4, ])
age_pouvoir_matrix[, -c(1)] # -c(1): juste pour une commodité d'impression.
# Calculons la moyenne pour chacune des lignes (âges moyens, durées moyennes)
rowMeans(age_pouvoir_matrix)
# On voit des "NA". R ne traite pas les valeurs inconnues de lui-même. On lui instruit de les ignorer.
rowMeans(age_pouvoir_matrix, na.rm = TRUE)
# Comme pour beaucoup de fonctions dans R, tout ce qu'il y avec "row" existe avec "col" 
# Testez les fonctions suivantes: colSums(), rowSums(), colMeans() et rowMeans().
knitr::asis_output("\\normalsize")
```


# _Data frames_

## Le *data frame*, au-délà de la matrice (1)

```{r, echo=c(-1, -c(10:19), -23)}
knitr::asis_output("\\tiny")
# Jusque là, nous avons travaillé avec des éléments de même nature.
# Et pourtant le data scientist ne peut pleinement mener ses
# ses investigations avec une telle contrainte.
# Il a besoin d'explorer en même temps des informations de diverses natures.
# D'où le data frame. Qu'est-ce que c'est au juste?
# Un format d'organisation de données en forme rectangulaire.
# Toutefois, contrairement à la matrice, elle respecte la nature des données qu'elle contient.
# Explorons l'idée. Rassemblons verticalement les différents vecteurs que nous avons crééés
# echo = FALSE - début
rm(list = ls())
nom <- c("Keïta", "Traoré", "Konaré", "Touré", "Keïta")
prenom <- c("Modibo", "Moussa", "Alpha Oumar", "Amadou Toumani", "Ibrahim Boubacar")
date_naissance <- as.Date(c("1915-06-04", "1936-09-25", "1946-02-02", "1948-11-04", "1945-01-29"))
region_naissance <- as.factor(c("Bamako", "Kayes", "Kayes", "Mopti", "Koutiala"))
annee_arrivee_pouvoir <- c(1960, 1968, 1992, 2002, 2013)
annee_en_pouvoir <- c(8, 23, 10, 10, NA)
parcours_militaire <- c(FALSE, TRUE, FALSE, TRUE, FALSE)
# echo = FALSE - fin
presidents_df <- cbind(nom,
                      prenom,
                      date_naissance,
                      region_naissance,
                      parcours_militaire,
                      annee_arrivee_pouvoir,
                      annee_en_pouvoir)
# Qu'est-ce que ça donne?
presidents_df
knitr::asis_output("\\normalsize")
```

## Le *data frame*, au-délà de la matrice (2)

```{r, echo=c(-1, -10)}
knitr::asis_output("\\tiny")
# Nous avons vu que certaines informations ont été dénaturées.
# Certaines données ont été coercées à se transformer en autre chose
# Regardons la classe de l'objet "presidents_df"
class(presidents_df)
typeof(presidents_df)
# Les vecteurs ont été rassemblés en matrice (class)
# Les éléments ont toutefois été coercés en charactères (typeof)
# C'est en celà que le data frame révèle sa place.
knitr::asis_output("\\normalsize")
```

## Le *data frame*, au-délà de la matrice (3)

```{r, echo=c(-1, -8)}
knitr::asis_output("\\tiny")
# Reprenons l'opération
presidents_df <- data.frame(nom,
                            prenom, 
                            date_naissance, 
                            region_naissance, 
                            parcours_militaire, 
                            annee_arrivee_pouvoir, 
                            annee_en_pouvoir,
                            stringsAsFactors = FALSE)
# Regardons à nouveau
presidents_df
# Qu'en est-il de la classe et du type
class(presidents_df)
knitr::asis_output("\\normalsize")
```

## Le *data frame*, au-délà de la matrice (4)

```{r, echo=c(-1, -17)}
knitr::asis_output("\\tiny")
# Maintenant que nous savons à quoi ressemble un data frame, essayons de le définir.
# Un data frame est une forme d'organisation de données en format rectangulaire où
# les lignes sont des observations et les colonnes des attributs de ceux-ci.
# Ici par exemple, nous organisons diverses informations sur les individus qui
# ont assumé le poste de Président de la République du Mali.
# Chaque ligne sera dédiée à un président et rassemblera tous les informations sur lui (attributs).
# Chaque colonne sera dédiée à un seul attribut et couvrira tous les présidents (observations).
# Introduisons ici la fonction "str" qui permet de visualiser la structure d'un objet dans R
# Elle permettra de rendre compte de toute la richesse du concept de data frame.
str(presidents_df)
# On a une synthèse: nombre d'observations et nombre de variables - comme avec la fonction dim().
# On voit aussi que pour chaque variable, on a :
# - le nom
# - la classe
# - quelques observations
knitr::asis_output("\\normalsize")
```

## Opérations sur _data frame_: sélection de cellules

```{r, echo=c(-1, -10)}
knitr::asis_output("\\tiny")
# En matière de sélection, la data frame hérite beaucoup de la matrice.
# Les principes demeurent
# Si l'on veut la ligne 2 de la colonne 4, on fait:
presidents_df[2, 4]
# Si l'on veut la ligne 5 (un président, une observation)
presidents_df[2, ]
# Ou encore la colonne 4 (une variable, un attribut)
presidents_df[, 4]
knitr::asis_output("\\normalsize")
```

## Opérations sur _data frame_: sélection de variables

```{r, echo=c(-1, -9)}
knitr::asis_output("\\tiny")
# Comme pour la matrice, avec le data frame, on peut utiliser le nom des colonnes (variables) 
# pour accéder aux éléments. Regardons juste la variable "date_naissance".
presidents_df[, "date_naissance"]
# Le data frame offre en plus une alternative: les variables y sont accessibles avec le signe "$".
presidents_df$date_naissance
# Cependant, la première solution se prête à la sélection de plusieurs variables.
presidents_df[, c("date_naissance", "region_naissance")]
knitr::asis_output("\\normalsize")
```

## Opérations sur _data frame_: création de variables

```{r, echo=c(-1, -14)}
knitr::asis_output("\\tiny")
# Comme avec les matrices, souvent, l'analyse peut souhaiter ajouter une nouvelle variable à son data frame.
# Procédons comme avec les matrices à la génération de deux nouvelles variables:
# l'âge d'arrivée au pouvoir et l'âge de départ du pouvoir.
# Pour commencer, générons l'année de naissance
presidents_df$annee_naissance <- as.numeric(format(presidents_df$date_naissance,'%Y'))
# Ensuite on génère l'âge d'arrivée au pouvoir
presidents_df$age_arrivee_pouvoir <- presidents_df$annee_arrivee_pouvoir - presidents_df$annee_naissance
# Ensuite l'âge de départ du pouvoir
presidents_df$age_depart_pouvoir <- presidents_df$age_arrivee_pouvoir + presidents_df$annee_en_pouvoir
# Regardons notre nouveau data frame
str(presidents_df)
# A travers cette création, on voit comment on peut mener des opérations entre des colonnes d'un data frame.
knitr::asis_output("\\normalsize")
```

## Opérations sur _data frame_: suppression de variables

```{r, echo=c(-1, -10)}
knitr::asis_output("\\tiny")
# Dans notre exemple, nous avons crééé l'année de naissance comme étape transitoire vers une 
# autre variable. Sachant que nous avons la même information dans la date de naissance, 
# l'on peut éviter la redondance, donc la supprimer.
# Comment s'y prend-on dans R?
presidents_df$annee_naissance <- NULL
# Vérifions si cette colonne est partie.
str(presidents_df)
# Mission accomplie!
knitr::asis_output("\\normalsize")
```

## Opérations sur _data frame_: sélection d'observations

```{r, echo=c(-1, -13)}
knitr::asis_output("\\tiny")
# Nous avons vu que comme la matrice, les éléments du data frame sont accessibles grâce aux numéros de lignes.
# Ici, nous allons voir qu'il est aussi possible de passer par des critères spécifiques aux variables
# pour sélectionner des observations.
# Cherchons seulement la date de naissance des présidents nés dans la région de "Kayes".
presidents_df[presidents_df$region_naissance == "Kayes", c("nom", "prenom")]
# Il est possible d'aboutir au même résultat avec une fonction intégrée à R: "subset"
# Expérimentons
subset(x = presidents_df, subset = region_naissance == "Kayes", select = c(nom, prenom))
# Vous voyez? 
# Avec R, tous les chemins mènent...à Roundé.
# (Rome est trop loin pour moi! Même s'il comment par R).
knitr::asis_output("\\normalsize")
```

## Opérations sur _data frame_: ordonner les observations

```{r, echo=c(-1, -8)}
knitr::asis_output("\\tiny")
# On peut souvent souhaiter  ordonner son data frame selon une variable donnée.
# Rearrangeons nos données selon l'année de naissance des présidents
ordre_age <- order(presidents_df$date_naissance)
ordre_age
# A l'aide de ce classement, regardons les nom, prénom et date de naissance
presidents_df[ordre_age, c("nom", "prenom", "date_naissance")]
knitr::asis_output("\\normalsize")
```

## _Data frame_: le meilleur reste à venir

Le _data frame_ est la pièce maîtresse de l'analyse dans [\textcolor{blue}{R}](http://r-project.org), comme dans beaucoup d'autres langages.
D'ailleurs, d'autres langages ont développé des concepts similaires.
En prenant [\textcolor{blue}{Python}](https://www.python.org/) par exemple, on trouve la notion de *DataFrame*, une adaption du concept de *data frame* tel que défini dans R.
Pour dire combien l'idée englobée dans le *data frame* est puissante.
D'où son rôle capital dans le reste de ce cours.

C'est avec le *data frame* que nous:

- procéderons à des manipulations de données: du nettoyage à la transformation ;

- explorerons des données par la visualisation ;

- introduirons l'application de modèles à des données.

# Listes

## Les listes, que faire de l'ordre et de la structure?
```{r, echo=c(-1, -19)}
knitr::asis_output("\\tiny")
# La liste (list en anglais et dans R) apporte elle aussi sa particularité.
# Elle permet de créer un espace pour les données non structurées dans R
# Créons de nouveaux éléments
# Commençons par les pays voisins du Mali: un vecteur en caractères
voisins_vec_char <- c( "Algérie", "Burkina-Faso", "Côte d'Ivoire", "Guinée", "Mauritanie", "Niger", "Sénégal")
# Ajoutons des données sur le population (à partir de 1976, 1987, 1998 et 2009)
# ça nous fait une matrice en nombres (entiers).
population_matrix_int <- matrix(data = c(3123733, 3269185, 6392918, 
                                         3760711, 3935638, 7696349,
                                         4856023, 4954889, 9810912,
                                         7204990, 7323672, 14528662),
                                byrow = TRUE,
                                nrow = 4,
                                dimnames = list(c(1976, 1987, 1998, 2009), 
                                                c("Hommes", "Femmes", "Total")))
# Ajoutons un dernier élément: lesquels de nos présidents sont encore vivants?
# Mettons ça sous forme boléén.
presidents_en_vie_vec_logi <- c(FALSE, TRUE, TRUE, TRUE, TRUE)

# Nous avons là un beau monde. Rassemblons tout ça dans une liste!
mali_list <- list(presidents = presidents_df,
                  voisins = voisins_vec_char,
                  population = population_matrix_int,
                  presidents_en_vie = presidents_en_vie_vec_logi)
# De par leurs différences en nature, forme et taille, rien ne prédispose ses objets à être contenus
# dans le même objet! Et pourtant ça tient dans notre liste.
# Explorons-là!
knitr::asis_output("\\normalsize")
```

## Listes, un contenant de contenants (1)

```{r, echo=c(-1, -19)}
knitr::asis_output("\\tiny")
# Commençons par la structure de la liste. Que voit-on?
str(mali_list)
# Qu'en est-il des noms
names(mali_list)
# Les noms assignés aux objets sont bien reconduits
# Voyons voir si à l'instar des matrices et des data frames, ces noms peuvent être utilisés
# pour accéder aux éléments qui y sont stockés.
knitr::asis_output("\\normalsize")
```


## Listes, un contenant de contenants (2)

```{r, echo=c(-1, -9)}
knitr::asis_output("\\tiny")
# Prenons le vecteur sur les pays voisins.
mali_list[["voisins"]]
# Le même résultat doit être possible par l'ordre de l'objet dans la liste, le 2ème.
mali_list[[2]]
# Peut-on utiliser le signe "$" comme avec les data frame
mali_list$voisins
# Donc, on a l'embarra du choix.
knitr::asis_output("\\normalsize")
```

## Listes, un contenant de contenants (3)

```{r, echo=c(-1, -13)}
knitr::asis_output("\\tiny")
# Maitenant qu'on peut accéder aux objets à l'intérieur d'un liste,
# qu'en est-il des éléments stockés à l'intérieur de cet objet lui-même.
# Cherchons le 2ème élément du vecteur des pays voisins
mali_list[["voisins"]][2]
# Qu'en est-il de "mali_list[[2]]" et de "mali_list$voisins[2]"?
# Testez avec eux pour voir.

# Un autre exemple: la 3ème colonne de la matrice sur la population
mali_list[["population"]][, 3]
# La ligne suivante aussi marche
mali_list[["population"]][, "Total"]
knitr::asis_output("\\normalsize")
```



# Conclusion

## Et ce n'est que le début

Avec une introduction à ces objets, on pose les bases de l'analyse de données dans R.
Bien que, pour des raisons pédagogiques, chaque objet ait été présenté par rapport aux limites du précédent, ils demeurent tous utiles, chacun avec ses avantages (compétitifs).
Il revient au data scientist de connaître quand, où et comment faire intervenir un au lieu des autres.
Contribuer à vous outiller pour faire ces choix - parmi tant d'autres - est l'un des objectifs de ce cours.







